【裁判字號】    99,家抗,2
【裁判日期】    990618
【裁判案由】    選任遺產管理人
【裁判全文】
臺灣雲林地方法院民事裁定               99年度家抗字第2號
抗  告  人  財政部國有財產局臺灣中區辦事處雲林分處
法定代理人  庚○○
非訟代理人  己○○
被抗告人    財政部臺灣省中區國稅局雲林縣分局
法定代理人  辛○○
非訟代理人  甲○○
上列抗告人因選任遺產管理人事件，對於民國98年12月21日本院
第一審裁定（98年度財管字第47號），提起抗告，本院第二審合
議庭裁定如下：
      主  文
抗告駁回。
抗告程序費用新臺幣壹仟元由抗告人負擔。
      理  由
一、抗告意旨略以：貴院以98年度財管字第47號裁定選任抗告人
    為被繼承人乙○○之遺產管理人，其理由略以：「本院審酌
    本件繼承人均已拋棄繼承，其與被繼承人間之遺產已無關係
    ，諒無再任遺產管理人之主觀意願。」。惟依司法院74年10
    月15日院台廳一字第05786 號函示：「此類拋棄繼承事件，
    多屬遺債大於遺產，形同破產，故應儘量避免選任國有財產
    局為遺產管理人。」；又臺灣高等法院臺中分院88年度家抗
    字第96號民事裁定理由一略以：「…選任遺產管理人須考慮
    其適切性，亦即除管理遺產須公平外，應以對遺產、遺債情
    況了解較深者，為優先選任…」。查被繼承人乙○○之配偶
    壬○○適值壯年，且於被繼承人死亡時，其婚姻關係仍然存
    在；另被繼承人之子女均已成年，故其配偶及子女對於被繼
    承人之遺產、遺債，當最為瞭解，較之本分處更為適宜擔任
    遺產管理人。且若被繼承人之遺債大於遺產，其法定繼承人
    動輒依法拋棄，固為常情，但拋棄繼承既已免除法定繼承人
    承擔債務之恐懼，卻不應據此推定無意願，即可免除協助遺
    債、遺產清算處理之社會責任，並容任其法定繼承人完全置
    身事外，否則徒增國家成本，亦有違社會公益精神。再者，
    抗告人之各項國產業務案量繁多，且機關內並無專責承辦此
    類案件之法制人員編制，致抗告人機關業務負荷極重。本件
    如由被繼承人配偶壬○○擔任遺產管理人，最為妥適；如委
    任律師或其他專業代理人，亦為佳擇。綜上，為利本案後續
    遺產管理職務之進行，請另為選任更為適切之遺產管理人等
    語。爰求為廢棄原裁定，另擇定他人為被繼承人乙○○之遺
    產管理人。
二、被抗告人則以：依「代管無人承認繼承遺產作業要點」及財
    政部國有財產局辦事處辦事細則，均有聲請人處理無人承認
    繼承遺產之規定，聲請人具有此方面之專業知識。又依被繼
    承人子女到庭之陳述內容，其與被繼承人分開已久，故仍請
    財政部國有財產局臺灣中區辦事處雲林分處擔任遺產管理人
    為宜。
三、按繼承開始時，繼承人之有無不明，而無親屬會議或親屬會
    議未於1 個月內選定遺產管理人者，利害關係人或檢察官得
    聲請法院選任遺產管理人，並由法院依公示催告程序，定6
    個月以上之期限，公告繼承人，命其於期限內承認繼承；期
    限屆滿，無繼承人承認繼承時，其遺產於清償債權，並交付
    遺贈物後，如有賸餘，歸屬國庫，民法第1177條，第1178條
    、第1185條定有明文。又上開規定於次順序繼承人有無不明
    或第4 順序之繼承人均拋棄其繼承權者，准用之，同法第11
    76條第6 項後段亦有規定。又法院選任之遺產管理人，除自
    然人外，亦得選任公務機關任之，非訟事件法第149 條第3
    項定有明文。而法院就選任遺產管理人事件有裁量權，不受
    聲請人之拘束，可依職權選任適當之管理人，法雖無明文規
    定國有財產局為唯一之遺產管理人，然選任遺產管理人須考
    慮其適切性，即被選任人之專業能力、意願、管理遺產之公
    平性、利害關係，及對於遺產之了解、地緣關係等等，應全
    盤考量，以為周全。
四、經查：
  (一)被抗告人於原審聲請主張被繼承人因滯欠88年度綜合所得稅
    ，經移送法務部行政執行署嘉義行政執行處強制執行，嗣因
    被繼承人死亡，其繼承人均拋棄繼承，亦無法依民法第1177
    條之規定選定遺產管理人，爰聲請選任遺產管理人之事實，
    已據其提出繼承系統表、戶籍謄本、欠稅總歸戶查詢情形表
    、遺產資料歸屬清單、本院98年6 月1 日雲院明家悅決94繼
    字第721 號准予備查函、本院98年8 月24日雲院明家悅決字
    第07056 號函、法務部行政執行署嘉義行政執行處98年4 月
    15日及同年月27日嘉執平90年綜所稅執專字第00087240號函
    等影本為證，並經原審調取本院94年度繼字第721 號拋棄繼
    承事件卷宗核閱無誤，堪信屬實。故被抗告人以稅捐稽徵機
    關之利害關係人身分聲請選任被繼承人之遺產管理人，自屬
    有據。
  (二)本件被繼承人遺產尚有座落雲林縣斗六市之土地數筆，有原
    審卷內所附之遺產稅課稅資料參考清單可參，足認被繼承人
    係留有遺產。而抗告人所執之司法院上揭函示，係謂儘量避
    免選任國有財產局為遺產管理人，非謂不得選任，參酌非訟
    事件法第149 條第3 項之規定，如抗告人適合擔任該事件之
    遺產管理人時，當得選任為遺產管理人。再依民法第1179條
    已規定遺產管理人之職務，抗告人為管理財產之專業機關，
    其執行管理應無困難可言。
  (三)查本件法定繼承人均已拋棄繼承，其與被繼承人間之遺產已
    無關係，本院依職權通知被繼承人之配偶壬○○及子女丙○
    ○、戊○○、丁○○到庭表示意見，其子女或在工廠工作，
    或在大學擔任職員，或為學生，均對遺產管理人職務一無所
    知，且其等與被繼承人情感疏離，少有往來，對被繼承人遺
    產狀況亦無所悉；另被繼承人之配偶壬○○稱其已為被繼承
    人清償相當之債務，其經濟困窘，為照顧年幼子女，勉足持
    家，無力擔任遺產管理人等語，顯均無意願，或亦無能力任
    之。則選任被繼承人之家屬為遺產管理人，即或有因其等已
    然拋棄繼承之拒絕意向，或因限於其等自身能力之限制，而
    影響遺產管理事務之進行，自非遺產管理人之適任人選。再
    法定繼承人多乏遺產管理之專業知識及能力，本難期為適當
    ；相較於此，抗告人財政部國有財產局臺灣中區辦事處雲林
    分處，為本院轄內管理國有財產之公務機關，依其職務性質
    ，對於遺產管理之法律程序顯較一般民眾熟悉，並有相當之
    專業能力足以勝任管理職務，應較拋棄繼承事件中之繼承人
    ，甚或其他抗告人所指之專業人士為適任，是抗告人主張另
    為選任他人擔任遺產管理人，除未指明人選外，亦不可採。
    況被繼承人之遺產於公示催告後，仍無人承認繼承時，其遺
    產於清償債權及交付遺贈物後，如有賸餘，即歸屬國庫；縱
    無賸餘財產，國家之財產管理機關亦不宜執此而推辭涉有公
    益性質之遺產管理事件。至於遺產管理人代墊之遺產管理費
    用，可依相關法律優先受償，且遺產管理人尚可請求遺產管
    理之報酬，故抗告人所稱由國庫管理並無實益或耗費國家無
    益資源等語，自不足採。是以，原審為使被繼承人遺產管理
    順利進行，斟酌被繼承人遺產性質及所在位置，並綜觀各情
    ，選任財政部國有財產局臺灣中區辦事處雲林分處為被繼承
    人之遺產管理人，並依法為承認繼承之公示催告，核無不合
    ，抗告意旨求予廢棄原裁定，為無理由，應予駁回。
五、依非訟事件法第21條第2 項、第24條第1 項、第46條，民事
    訴訟法第495 條之1 第1 項、第449 條第1 項、第78條，裁
    定如主文。
中    華    民    國    99    年    6     月    18    日
                  家事法庭  審判長  法  官   林秋火
                                    法  官   潘雅惠
                                    法  官   吳基華
以上正本係照原本作成。
本裁定除以其適用法規顯有錯誤為理由外，不得再抗告。如提再
抗告，應於收受本裁定後10日內，向本院提出再抗告狀，並繳納
再抗告裁判費新臺幣1,000 元。
中    華    民    國    99    年    6     月    21    日
                                    書記官   廖千慧

司法院資訊處製作；財團法人民間司法改革基金會備份。
